【裁判字號】    94,重訴,86
【裁判日期】    950308
【裁判案由】    返還土地
【裁判全文】
臺灣板橋地方法院民事判決              94年度重訴字第86號
原      告  乙○○
                        樓
            丙○○
                        樓
            丁○○
                        樓
共      同
訴訟代理人  郭惠吉律師
            賴俊榮律師
被      告  庚○○
訴訟代理人  壬○○
被      告  己○○
            辛○○
            戊○○
前列四人共同
訴訟代理人  涂秀蕊律師
上列當事人間請求返還土地事件，經本院於民國95年2 月15日言
詞辯論終結，判決如下：
    主  文
被告應將登記被繼承人鄭文棋名義為所有權人如附表所示之土地
應有部分辦理繼承登記後，按附表「應移轉持分範圍」欄所示應
有部分比例移轉登記予原告公同共有。
訴訟費用由被告連帶負擔。
    事實及理由
一、按訴狀送達後，原告不得將原訴變更或追加他訴，被告於訴
    之變更或追加無異議，而為本案之言詞辯論者，視為同意變
    更或追加。民事訴訟法第255 條第1 項前段、第2 項定有明
    文。原告於起訴之初，主張依不當得利之法律關係，請求被
    告應將如附表所示之土地辦理繼承登記後，並按附表所載應
    移轉持分範圍移轉登記予原告公同共有等語。嗣於民國94年
    11 月7日具狀追加「類推適用委任關係終止後之返還義務」
    為本件訴訟標的（本院卷二第20頁），而為同一之聲明。然
    被告無異議而為本案之言詞辯論，視為同意原告所為訴之追
    加。是以，原告所為訴之追加，於法並無不合，應予准許。
二、原告主張：原告之先父陳振榮於75年間，為免受當時土地法
    第30之1 規定之限制，致使因繼承所取得如附表所示之農地
    無法長期用益，乃借用被告庚○○之先夫；被告己○○、辛
    ○○及戊○○之先父鄭文棋之名義，將附表所示之農地連同
    另二筆建地以買賣形式移轉登記予鄭文棋，以便陳振榮得借
    用鄭文棋之名義繼續且完整地用益附表所示之土地。嗣附表
    所示土地因歷經地籍重測、分割、合併、持分買賣與徵收等
    程序，其地段、地號及持分均有所變更。現上開土地法第30
    條之1 規定業已刪除，上述借用鄭文棋名義用益附表所示土
    地之法律關係自無繼續存在之必要。又陳振榮已不幸於79年
    3 月7 日逝世，原告為其法定繼承人；另鄭文棋亦不幸於92
    年5 月19日逝世，被告為法定之繼承人，故而，兩造自應各
    自繼承上述法律關係所生之權利與義務。原告乃類推適用民
    法第263 條規定準用同法第258 條之規定，以起訴狀代為向
    被告全體為終止上開陳振榮借用鄭文棋名義之法律關係之意
    思表示，類推適用委任關係終止後之返還義務，併依民法第
    179 條後半段規定求為判決如主文第1 項所示等語。
三、被告則以下列理由資為抗辯：
（一）依協議書、切結書文義內容，並無任何賦予積極處分或授
      權管理的任何依據，應非信託關係。又系爭土地中213 地
      號事後出租予三重客運公車，212 、270 、270-1 地號土
      地出租作為釣蝦場，均係後來79年7 月及81年間徵詢包括
      原告之被繼承人陳振榮及林金玉、陳振忠等人同意後，被
      告之被繼承人鄭文棋始受託對外出租，故被告基於受任關
      係代為收受地價稅單，並於代收之租金扣除地價稅後逐期
      按持分比例發放乙節，與信託契約成立之初，雙方即有信
      託合意，即委託人將財產移轉或為其他處分，使受託人依
      信託本旨，為受益人之利益或為特定之目的，管理或處分
      信託財產之關係有間，原告指代為收受地價稅單等行為，
      即為積極管理處分權能之信託，顯有誤會。本件應係借名
      登記之無名契約，類推民法委任關係，無類推適用信託法
      之餘地。
（二）原告是否負有先給付稅捐分擔額後，始得請求被告辦理繼
      承登記及移轉土地所有權之義務？
  １、本件包括系爭土地及其他鄭文棋名下所有財產，均係被繼
      承人死亡時遺有之財產（即遺產），依遺產及贈與稅法第
      1 條之規定，應課徵遺產稅。
  ２、本件借名登記之委託關係，原告係於94年3 月4 日以起訴
      狀繕本送達時，依民法第263 、258 條規定為終止借用鄭
      文棋名義法律關係之意思表示，縱被告應將系爭借名登記
      之土地辦理繼承登記後移轉返還予原告，亦係在被繼承人
      鄭文棋死亡（92年5 月19日）後始發生之債權債務關係，
      不符合遺產及贈與稅法第17條第1 項第9 款之要件。再者
      ，依財政部台灣省北區國稅局95年1 月9 日北區國稅會二
      字第095000023 號回復鈞院函文亦指明「目前在課稅實務
      上仍須查證是否有確實資金流程，作為認剔死亡前未償債
      務之依據。」，非僅憑協議書、切結書，兩造間不爭執借
      名登記等事實，即當然推論符合該法條所謂「被繼承人死
      亡前之未償債務，具有確實之證明者」之要件，國稅局仍
      得本於其職權予以審酌。
  ３、本件確因返還借名登記土地，須分擔遺產稅及嗣後土地過
      戶予原告等人相關稅費等繁雜手續，故鄭文棋於92年5 月
      19日過世後，被告辛○○等人於93年11月16日邀同陳振榮
      繼承人（代理人癸○即原告3 人之母親）、林金玉（代理
      人林張照）、陳振忠（代理人王素香）共同商議簽訂協議
      書，該協議內容明定「立書人（同意繳納左開稅額人）林
      金玉、陳振忠、陳振榮等3 人或其繼承人，為鄭文棋遺產
      應納稅額及應取得持分比例暨面積確認如本影本所列無誤
      ，應納稅額林金玉等3 人同意依左列金額就各個完納，俟
      辛○○辦妥繼承登記後再移轉前開應取得持分比例及面積
      。若無法一次提出各自應納稅額者，應於93年11月25日前
      提出得交繳金額俾使確定日後得取得土地持分暨面積。以
      上所述立書人等誠意喜悅，親自簽立無訛，並昭信守。」
      ，其中本件陳振榮借用鄭文棋名義登記之系爭土地，致鄭
      文棋過世後稅負額加增部分，算定陳振榮部分即原告等3
      人應提出及交付之稅負分擔額為新台幣（下同）5,089,86
      4 元。是以，原告負有先給付稅捐分擔額後，始得請求被
      告辦理繼承登記及移轉系爭土地之義務。
（三）本件係委任借名關係之終止，應類推適用委任關係終止後
      之返還義務，並非不當得利，其請求權基礎有誤，其訴並
      無理由，應予駁回。
四、兩造不爭執之事實：
    原告主張其先父陳振榮於75年間，為免受當時土地法第30之
    1 規定之限制，致使因繼承所取得如附表所示之農地無法長
    期用益，乃借用被告庚○○之先夫；被告己○○、辛○○及
    戊○○之先父鄭文棋之名義，將附表所示之農地連同另二筆
    建地以買賣形式移轉登記予鄭文棋。陳振榮已不幸於79年3
    月7 日逝世，原告為其法定繼承人；另鄭文棋亦不幸於92年
    5 月19日逝世，被告為法定繼承人之事實，業據提出土地登
    記簿謄本26件、協議書影本1 件、切結書影本1 件、陳振榮
    全戶暨除戶戶籍謄本2 件、原告之戶籍謄本3 件、被告之戶
    籍謄本4 件為證（本院卷一第10至197 、231 至234 頁），
    經被告自認在卷，堪信為真正。
五、兩造之爭點及本院之判斷：
    原告主張現土地法第30條之1 規定業已刪除，借用鄭文棋名
    義用益附表所示土地之法律關係自無繼續存在之必要。原告
    乃類推適用民法第263 條規定準用同法第258 條之規定，以
    起訴狀代為向被告全體為終止上開陳振榮借用鄭文棋名義之
    法律關係之意思表示等語，被告則辯稱：依協議書、切結書
    文義內容，無任何賦予積極處分或授權管理的任何依據，應
    非信託關係本件應係借名登記之無名契約，類推民法委任關
    係，無類推適用信託法之餘地。且依兩造間簽立之協議書，
    原告負有先給付稅捐分擔額後，始得請求被告辦理繼承登記
    及移轉土地所有權之義務。原告以民法第179 條後段不當得
    利為本件請求權基礎有誤云云。是以本件應審究之爭點在於
    ：(1)系爭土地是否屬於信託之法律關係？(2)原告是否負有先
    給付稅捐分擔額後，始得請求被告辦理繼承登記及移轉土地
    所有權之義務？茲分別論述如次：
（一）系爭土地是否屬於信託之法律關係？
      原告主張系爭借名登記法律關係亦應係近似於信託之法律
      關係，非屬委任之民法有名契約類型，故應類推適用信託
      法之相關規定云云。被告則辯稱：依協議書、切結書文義
      內容，無任何賦予積極處分或授權管理的任何依據，應非
      信託關係本件應係借名登記之無名契約，類推民法委任關
      係，無類推適用信託法之餘地等語。經查：
  １、所謂信託，乃委託人為自己或第三人之利益，以一定財產
      為信託財產將移轉於受託人，由受託人管理或處分，以達
      成一定經濟上或社會上之目的之行為。受託人不特僅就信
      託財產承受權利人之名義，且須就信託財產依信託契約所
      定內容為積極之管理或處分。而借名登記契約之定義，因
      其非民法典型契約，故民法自無就其定義為規定。惟就借
      名登記契約，一般而言，應指由當事人約定，一方經他方
      同意，就屬於一方現在或將來之財產，以他方之名義，登
      記為所有人或其他權利人，但實際管理、使用、收益與處
      分均由一方自行為之之契約。依私法自治原則，當事人基
      於特定目的成立借名登記契約，民法亦無禁止規定，且借
      名登記契約亦與公共秩序或善良風俗並無牴觸，故未違反
      民法第71條、第72條之規定，應具有私法上之效力。關於
      借名登記契約當事人間之權利義務，應先依雙方之契約內
      容而定，契約未約定者，應以補充解釋之方法決定之，於
      補充解釋時應參考民法關於委任之相關規定（民法第529
      條），且應類推適用民法關於委任之規定，包括期限屆滿
      消滅、提前終止、返還財產（類推適用民法第541 條）與
      損害賠償等。至於信託法公布施行前之信託行為，係指委
      託人授與受託人超過經濟目的之權利，而僅許可其於經目
      的範圍內行使權利之法律行為而言。就外部關係言，受託
      人固有行使超過委託人所授與之權利，就委託人與受託人
      之內部關係言，受託人仍應受委託人所授與權利範圍之限
      制。惟信託法公布施行前之信託行為，受託人仍有行使超
      過委託人所授與之權利，但借名登記則出名人並此等權利
      。
  ２、依兩造之被繼承人陳振榮、鄭文棋於生前簽立之協議書第
      2 條約定：「甲方（即陳振榮）之土地暫時借用乙方（即
      鄭文棋）名義辦理買賣，所有權移轉登記後，乙方不得視
      為自己所有而未經甲方同意擅自提供擔保，或質款，或出
      售等情事，... 」；而其等簽立之切結書亦有如下之約定
      ：「一、立切結書人鄭文棋為協助土地所有權人陳振榮保
      持其所有（另附明細表）之土地標示所有權，免以受土地
      法第三０－一條規定而喪失權益，以買賣，將其所有權移
      轉登記借用本人名義後，未經真正所有權人陳振榮同意，
      決不敢提供擔保、貸款、出售等情事，... 」，有協議書
      影本、切結書影本各1 件附卷可稽（本院卷一第100 、10
      5 頁），準此，鄭文棋對於系爭土地並無占有、使用與處
      分之權，須經陳振榮之同意，鄭文棋對於系爭土地始有處
      分之權能。是依陳振榮、鄭文棋兩人之約定，係陳振榮將
      其所有之系爭土地，以買賣為原因移轉登記於鄭文棋名下
      ，而管理、使用、處分權仍屬於陳振榮。
  ３、原告主張鄭文棋將系爭土地出租予訴外人三重客運公司及
      釣蝦場營業使用，所得租金在扣除所有稅賦及一切管理上
      之成本後，即依系爭土地實質上之各共有人之持分比例分
      配予各共有人之事實，固據提出土地租賃契約書影本1 件
      、支票暨退票理由單影本各1 紙為證（本院卷二第23至28
      頁），但為被告所否認，辯稱：系爭土地中213 地號土地
      出租予三重客運公車，系爭212 、270 、270-1 地號土地
      出租作為釣蝦場，均係後來徵詢包括原告之被繼承人陳振
      榮及訴外人林金玉、陳振忠等人同意後，被告之被繼承人
      鄭文棋始受託對外出租等語。查被告之被繼承人鄭文棋雖
      將系爭土地中之台北縣新莊巿建國段213 、212 、270 、
      270-1 地號等筆土地出租予他人占有使用，惟無法以此遽
      認鄭文棋對於系爭土地有管理權或處分權，且依證人即原
      告之母癸○證稱：「【（提示本院卷二第35至38頁被證3
      土地租賃契約書）法官問：系爭土地由何人管理或占有使
      用？管理所得如何分配？】我沒有看過這契約書，但是三
      重有兩塊地分別給別人作魚池及供公車公司使用。這都是
      由鄭文棋生前與人立約出租的。是我代理原告去向被告家
      裡人收租的，但已經好幾十萬沒拿了，至於其他土地使用
      情形我不知道。」、「（法官問：未出租的土地，是否亦
      由鄭家人占有或使用、管理？）我不知道。但很久以前曾
      經去看過某些是空地。」等語（本院95年1 月4 日言詞辯
      論筆錄，本院卷二第82頁），足見系爭借名登記土地中，
      除系爭213 、212 、270 、27 0-1等地號土地係由鄭文棋
      出租他人外，其他土地無人管理係空地，而且鄭文棋及被
      告確曾將租金交付予原告，自應推認鄭文棋係經陳振榮之
      同意始出租上開土地予第三人。是以，被告辯稱系爭213
      地號土地出租予三重客運公車，系爭212 、270 、270-1
      地號土地出租他人作為釣蝦場，均係後來79年7 月及81年
      間徵詢包括原告之被繼承人陳振榮及林金玉、陳振忠等人
      同意後，被告之被繼承人鄭文棋始受託對外出租，故被告
      基於受任關係代為收受地價稅單，並於代收之租金扣除地
      價稅後逐期按持分比例發放等語，應可採信。準此，鄭文
      棋經陳振榮之同意後，始出租系爭土地中之部分土地予他
      人，自難認鄭文棋基於系爭借名登記契約，對於系爭土地
      有管理之權，此與信託契約成立之初，立約雙方即有信託
      合意，即委託人將財產移轉或為其他處分，使受託人依信
      託本旨，為受益人之利益或為特定之目的，管理或處分信
      託財產之關係（參照信託法第1 條之規定）有間，原告主
      張鄭文棋對於系爭土地有管理之權云云，難信為真正。
  ４、按「委任關係，因當事人一方死亡、破產或喪失行為能力
      而消滅。但契約另有訂定，或因委任事務之性質不能消滅
      者，不在此限」，民法第550 條定有明文。陳振榮與鄭文
      棋之真意，係陳振榮將其所有系爭土地，以買賣為原因移
      轉登記於鄭文棋名下，而管理、使用、處分權仍屬於陳振
      榮之無名契約，其契約重在當事人間之信任關係，並無不
      法，理由正當，應屬合法有效之契約，性質與委任契約類
      同，應類推適用委任關係終止、消滅之規定，不因原告主
      張類推適用信託之規定，而影響該借名記契約終止或消滅
      與否之判斷。又借名契約於訂約當時，立約人雙方即因不
      知土地法第30條之1 規定何時會修正或刪除，故而陳振榮
      將系爭土地應有部分借名登記於鄭文棋名下。衡諸系爭土
      地價值不斐，而借名登記契約委任內容，無非先由受任人
      登記為土地所有人，俟來日修法而終止借名登記契約後，
      即由受任人或繼受該法律關係之人將借名登記之土地移轉
      登記予委任人或繼受該法律關係之人，並無強烈屬人性。
      是在本件借名契約，當事人間既均無特別約定凡於委任人
      或受任人之一方死亡時，該借名登記契約即為終止情況下
      ，應可推知借名登記契約成立之時，當事人即有不因雙方
      當事人之一方死亡而終止借名登記契約之默示合意。是縱
      契約雙方當事人（陳振榮與鄭文棋）有一方死亡時，系借
      名登記契約仍不因而終止，除繼承人有拋棄繼承或限定繼
      承者外，其繼承人即應繼受該借名登記契約，不因當事人
      一方之死亡而生消滅各借名登記契約之情事。
  ５、另按當事人之任何一方，得隨時終止委任契約。民法第54
      9 條第1 項定有明文。原告、被告分別為陳振榮、鄭文棋
      之法定繼承人，且未於法定期間具狀向法院聲明拋棄繼承
      或限定繼承，有陳振榮全戶暨除戶戶籍謄本2 件、原告之
      戶籍謄本3 件、被告之戶籍謄本4 件、本院民事紀錄科查
      詢表1 紙、臺灣士林地方法院94年5 月5 日士院儀少家字
      第0940205171號函1 紙附卷可稽（本院卷一第205 、231
      至234 、245 頁）。原告既以起訴狀繕本送達被告，為終
      止系爭借名登記之意思表示，本件借名登記契約之法律關
      係因此業已終止。
（二）原告是否負有先給付稅捐分擔額後，始得請求被告辦理繼
      承登記及移轉土地所有權之義務？
      被告辯稱其因系爭土地登記為鄭文棋之名義，於鄭文棋逝
      世後，須繳納5,089,864 元之遺產稅，經與原告達成協議
      ，被告於原告完納後始移轉系爭土地之所有權予原告之事
      實，業據提出協議書影本1 件、遺產稅課稅資料參考清單
      影本1 紙為證（本院卷第240 、241 頁），並舉證人甲○
      ○資為證據，但為原告所否認，主張系爭土地非屬被告之
      被繼承人鄭文棋先生遺產之一部份，縱屬被告之被繼承人
      鄭文棋先生遺產之一部份，因該借名登記之法律關係本身
      已因借名登記之目的在土地法第30條之1 之規定被刪除時
      不能達成而消滅，被告之被繼承人鄭文棋先生於伊時即負
      有返還系爭土地持分予原告之債務，故依法而言返還系爭
      土地持分予原告之債務仍屬被告之被繼承人鄭文棋死亡前
      之未償債務，自應從遺產總額中扣除等語。經查：
  １、陳振榮借用被告之被繼承人鄭文棋之名義，將系爭土地移
      轉登記為鄭文棋所有，有土地登記簿謄本26件附卷可稽（
      本院卷一第10至99頁），核其契約性質應屬借名契約，而
      非信託契約，自無信託法第10條規定之適用。又借名登記
      契約於外部關係上，出名人在名義上為標的財產之所有人
      或其他權利人，且一般人僅得依據該名義，從形式上認定
      權利之歸屬。準此，系爭土地自應屬鄭文棋之遺產，原告
      主張系爭土地非屬鄭文棋所有云云，未符事實。現登記於
      鄭文棋名下之不動產，經財政部臺灣省北區國稅局（以下
      簡稱「北區國稅局」）核其遺產淨值為73,311,516元，應
      納稅額為24,502,254元，業經本院函查屬實，有北區國稅
      局94年5 月23日北區國稅審二字第0941023202號函1 件附
      卷可稽（本院卷一第246 至248 頁）。惟按凡經常居住中
      華民國境內之中華民國國民死亡時遺有財產者，應就其在
      中華民國境內境外全部遺產，依本法規定，課徵遺產稅。
      被繼承人死亡前，未償之債務，具有確實之證明者，應自
      遺產總額中扣除，免徵遺產稅，遺產及贈與稅法第1 條、
      第17條第1 項第9 款定有明文。被繼承人死亡前未償之債
      務，應自遺產總額中扣除，以具有確切證明者為限，稅捐
      稽徵機關自更應就其虛實予以調查為實體上之核認。是北
      區國稅局亦認系爭土地是否得以認為被告之被繼承人鄭文
      棋之死亡前未償債務乙節，依據上開遺產及贈與稅法第17
      條第1 項第9 款規定，被繼承人死亡前未償之債務，具有
      確實之證明者，應自遺產中總額中扣除。目前在課稅實務
      上仍須查證是否有確實資金流程，作為認剔死亡前未償債
      務之依據，有北區國稅局95年1 月9 日北區國稅審二字第
      08950000023 號函附卷可憑（本院卷二第86頁）。承前說
      明，附表所示系爭土地應有部分非為鄭文棋所有，原告已
      為終止系爭借名登記契約，被告應亦負有原屬被繼承人鄭
      文棋生前本應返還系爭土地予原告，準此，「移轉登記系
      爭土地予原告」可謂係被告之被繼承人鄭文棋死亡前未償
      之債務，依遺產及贈與稅法第17條第1 項第9 款之規定，
      免徵遺產稅。被告辯稱本件借名登記之委託關係，原告係
      於94年3 月4 日以起訴狀繕本送達時，依民法第263 、25
      8 條規定為終止借用鄭文棋名義法律關係之意思表示，縱
      被告應將附表借名登記土地辦理繼承登記後移轉返還予原
      告，亦係在被繼承人鄭文棋死亡即92年5 月19日後始發生
      之債權債務關係，並非「被繼承人死亡前之未償債務」云
      云，要無足採。
  ２、被告辯稱：系爭土地係登記於鄭文棋名下之財產，係其遺
      產，依法應課徵遺產稅。且北區國稅局非僅憑協議書、切
      結書，兩造間不爭執借名登記等事實，即當然推論符合「
      被繼承人死亡前之未償債務，具有確實之證明者」之要件
      ，國稅局仍得本於其職權予以審酌，並非如原告主張本件
      當然適用云云，固非無據，惟按訴訟標的於確定之判決中
      經裁判者，除法律另有規定外，當事人不得就該法律關係
      更行起訴。民事訴訟法第400 條定有明文。則民事法律關
      係之當事人，於民事判決確定後，就該法律關係，已不得
      為相異之主張；當事人自可持該項確定判決據以證明該法
      律關係之存在與否。本件借名登記關係成立、存在與否，
      事屬私權事項，原告既依確定私權關係之民事訴訟程序，
      主張被告已繼承被繼承人鄭文棋之系爭借名登記契約所生
      之債務，且該債務迄未清償，被告因而有移轉登記系爭土
      地予原告之義務，自屬被繼承人鄭文棋有本件未清償債務
      之確實證明。再者，普通法院民事判決所認定之事實及判
      決結果，固無當然拘束行政爭訟之效力，惟民事判決經調
      查證據後所據以認定之事實，該判決自得採為行政法院認
      定事實之重要證據，非有確切之反證，不宜率予否認其證
      據力。最高行政法院83年度判字第1162號判決可資參照。
      準此，北區國稅局依上開法理，不得認被告未能舉證證明
      被繼承人鄭文棋有本件未清償債務之存在，否准自被繼承
      人鄭文棋遺產總額中扣除系爭土地之價值。職是，被告上
      開所辯，應不足採，原告不因被告上開所辯，對之負有給
      付遺產稅額5,089,864 元予被告之義務。
  ３、被告辯稱其因系爭土地登記為鄭文棋之名義，於鄭文棋逝
      世後，須繳納5,089,864 元之遺產稅，乃與原告之代理人
      癸○達成協議，被告於原告完納後始移轉系爭土地之所有
      權予原告之事實，業據提出協議書影本1 件、遺產稅課稅
      資料參考清單影本1 紙為證（本院卷第240 、241 頁），
      復經證人甲○○證述明確（95年1 月4 日言詞辯論筆錄，
      本院卷二第78至80頁），原告則主張被告以原告應先給付
      5,089,864 元之遺產稅金額為由，拒絕移轉登記系爭土地
      予原告，應無理由等語。兩造對於證人癸○是否為原告之
      代理人？癸○簽立系爭協議之內容對於原告是否發生效力
      等節雖有爭執，惟按解釋意思表示，應探求當事人之真意
      ，不得拘泥於所用之辭句，民法第98條定有明文。而解釋
      當事人之契約，應以當事人立約當時之真意為準，而真意
      何在，又應以過去事實及其他一切證據資料為斷定之標準
      ，不能拘泥文字  致失真意。系爭協議書由係證人癸○於
      93年11月16日以陳振榮代理人之名義而簽名確認其內容，
      其中載明：「立書人（同意繳納左開稅額人）林金玉、陳
      振忠、陳振榮等3 人或其繼承人，為鄭文棋遺產應納稅額
      及應取得持分比例暨面積確認如本影本所列無誤。應納稅
      林金玉等3 人同意依左列金額就各個完納，俟辛○○辦妥
      繼承登記後，再移轉前開應取得持分比例及面積。若一次
      提出各自應納稅額者，應於93年11月25日以前提出得交繳
      金額俾便確定日後得取得土地持分面積... 」，有協議書
      影本1 紙、遺產稅課稅資料參考清單影本1 紙附卷可稽（
      本院卷一第240 、241 頁），另參諸證人甲○○於95年1
      月4 日言詞辯論期日證稱：「【（提示本院卷第240 頁、
      241 頁被證一），有何意見？】... 協議書的內容是我寫
      的。當初是受被告家裡委任辦理遺產事宜。當初委任的人
      跟我說遺產中的一部份是過戶給別人的，所以就請協議書
      中簽名的人到場。當時簽名的人都是到場的人，協議書中
      的許博仁代書是由王素春、癸○、林張照所攜同到場。
      ... 協議書內容是我跟證人癸○等三人說明鄭文棋已經往
      生必須繳交遺產稅之後才能辦理遺產登記。申報現值總值
      與遺產稅額更改是事先經過我核算後更改的。... 」、「
      （法官問：協議書內容是如何形成的？）我將每個人該負
      擔的遺產稅及土地持分跟他們說明，他們都沒有意見後才
      由他們簽名。我有跟他們說明遺產稅如果不繳的話，系爭
      不動產是無法移轉登記。」、「【法官問；依（被證1 ）
      該書面約定文義，及你剛所證述的內容，癸○等三人是否
      應先繳交各自應納稅額給被告完稅，俟被告辦妥繼承登記
      後，被告始移轉系爭土地持分比例暨面積予癸○等三人的
      家人。】是的。」、「（法官問：會議中癸○等三人有無
      提出系爭土地可否免繳遺產稅問題？）癸○等三人有人提
      出來是否有何方法可以省稅或節稅。我回答他們三人說是
      不可能，因為遺產稅的稅率是固定的，況不動產有繼承的
      狀況是一定要繳遺產稅辦理繼承登記後才能處分。」等語
      （本院卷二第78、79頁），足見證人癸○於簽立系爭協議
      書前，既已詢問證人甲○○關於系爭土地列為鄭文棋之遺
      產可否免稅之問題，證人甲○○參與協議之過程中，亦係
      以北區國稅局對於系爭土地核課遺產稅為前提，解說系爭
      土地之遺產稅務等事項，是以，證人癸○基於系爭土地列
      為鄭文棋之遺產而應課徵遺產稅之認識，簽立系爭協議書
      ，核其真意，應係稅捐稽徵機關確定就系爭土地核課遺產
      稅，原告應先給付稅捐分擔額後，始得請求被告辦理繼承
      登記及移轉土地所有權之義務。承上說明，「移轉登記系
      爭土地予原告」可謂係被告之被繼承人鄭文棋死亡前未償
      之債務，依遺產及贈與稅法第17條第1 項第9 款之規定，
      免徵遺產稅，稅捐稽徵機關自不得否准被告所提系爭土地
      免徵遺產稅之申請，系爭土地之遺產稅債務既未發生，原
      告即不負有負有先給付稅捐分擔額後，始得請求被告辦理
      繼承登記及移轉土地所有權之義務，被告上開所辯，自不
      足採。
（三）按「當事人之任何一方得隨時終止委任契約」；「無法律
      上之原因而受利益，致他人受損害者，應返還其利益。雖
      有法律上之原因，而其後已不存在者，亦同。」民法第54
      9 條第1 項、第179 條分別定有明文。原告、被告分別為
      陳振榮、鄭文棋之法定繼承人，且未於法定期間具狀向法
      院聲明拋棄繼承或限定繼承，已如前述，兩造分別繼承陳
      振榮與鄭文棋間就系爭土地成立之借名登記法律關係。則
      原告自得類推適用前揭民法第549 條第1 項規定以訴狀送
      達被告為終止借名契約之意思表示，並請求被告移轉登記
      借名系爭土地之應有部分。又鄭文棋死亡後，其繼承人即
      被告均尚未就登記於被繼承人鄭文棋名下之系爭土地應有
      部分，辦理繼承登記。是原告請求被告就登記於被繼承人
      鄭文棋名下之系爭土地應有部分辦理繼承登記，以利依終
      止借名登記後之法律關係，即屬有理。是以，原告依繼承
      、不當得利及終止借名登記契約後之法律關係請求被告將
      登記被繼承人鄭文棋名義為所有權人如附表所示之土地應
      有部分辦理繼承登記後，移轉登記予原告公同共有，洵屬
      正當，應予准許。
六、本件事證已臻明確，兩造其餘攻擊防禦方法及舉證，核與判
    決均無影響，爰不另一一論述，附此敘明。
七、訴訟費用負擔之依據：民事訴訟法第85條第2項。
中    華    民    國    95    年    3     月    8     日
                  民事第二庭    法  官  徐福晉
以上正本係照原本作成
如對本判決上訴，須於判決送達後20日內向本院提出上訴狀
中    華    民    國    95    年    3     月    14    日
                                書記官  林文賢


司法院資訊處製作；財團法人民間司法改革基金會備份。
